【裁判字號】    98,勞安訴,2
【裁判日期】    981130
【裁判案由】    過失致死等
【裁判全文】
臺灣板橋地方法院刑事判決             98年度勞安訴字第2號
公  訴  人  臺灣板橋地方法院檢察署檢察官
被      告  甲○○
選任辯護人  許巍騰律師
上列被告因過失致死等案件，經檢察官提起公訴（98年度偵字第
11540 號、98年度偵緝字第621號），本院判決如下：
    主  文
甲○○無罪。
    理  由
一、公訴意旨略以：被告甲○○於民國97年6 月19日，承攬乙○○（另為不起訴處分）位在臺北縣新莊市○○○路70巷22號
    5 樓住處頂樓（距地高度約18公尺）之安全圍籬C 型鋼鋼架
    整修工程，為從事工程承攬業務之人，並於同日上午近9 時
    許，僱用俞瑞進在上開頂樓從事C 型鋼桿柱彎曲校正作業，
    為勞工安全衛生法第2 條第2 項所定之雇主。由於上開C 型
    鋼桿柱彎曲校正作業，需先將原彎曲之C 型鋼桿柱旁之1 片
    安全圍籬拆除後，再進行桿柱彎曲校正作業。甲○○本應注
    意上開安全圍籬遭拆除後，原圍籬所在位置即形成開口，俞
    瑞進在該處施工時即有墜落之虞，而依勞工安全衛生法第5
    條第1 項第5 款、勞工安全衛生設施規則第281 條第1 項、
    營造安全衛生設施標準第19條第1 項等規定，勞工在高度2
    公尺以上之高處作業，有墜落之虞者，雇主應在開口部分設
    置護欄、護蓋、安全網等防護設備，且應使勞工確實使用安
    全帶、安全帽等必要之防護具，甲○○竟疏未注意及此，未
    在上開地點裝設任何防墜設施，亦未提供安全帶、安全帽供
    俞瑞進使用，致俞瑞進於同日上午10時10分許，在上開地點
    作業時，不慎自圍籬遭拆除後之開口處墜落地面昏迷，經緊
    急送往行政院衛生署臺北醫院救治，仍於同日上午11時20分
    許，因血氣胸合併呼吸道阻塞致呼吸性休克死亡。因認被告
    所為涉犯刑法第276 條第2 項之業務過失致死及違反勞工安
    全衛生法第5 條第1 項第5 款規定，致發生同法第28條第2
    項第1 款之死亡職業災害，而涉有同法第31條第1 項等罪嫌
    。
二、按犯罪事實應依證據認定之，無證據不得認定犯罪事實；又
    不能證明被告犯罪者，應諭知無罪之判決，刑事訴訟法第15
    4 條第2 項、第301 條第1 項分別定有明文。再按認定犯罪
    事實所憑之證據，雖不以直接證據為限，間接證據亦包括在
    內，但無論直接或間接證據，其為訴訟上之證明，須達於通
    常一般人均不致有所懷疑，而得確信其為真實之程度，始得
    據為有罪之認定，倘其證明尚未達到此一程度，而有合理性
    懷疑之存在時，即無從為有罪之認定，此分別有最高法院40
    年台上字第86號、76年台上字第4986號判例可資參照。
三、本件公訴人認被告甲○○涉有上開過失致死及違反勞工安全
    衛生法等罪嫌，無非係以(一)被告警詢時及97年6 月20日偵查
    中之供述；(二)證人丙○○、乙○○於警詢及偵查中之證述；
    (三)案發現場示意圖、現場照片13張、行政院勞工委員會北區
    勞動檢查所97年9 月26日勞北檢營字第0975020905號函送臺
    灣板橋地方法院檢察署之職業災害檢查報告書1 份；(四)臺灣
    板橋地方法院檢察署相驗屍體證明書、相驗報告書、相驗照
    片38張等資為依據。
四、訊據被告堅決否認有上揭犯行，辯稱：伊是丙○○所雇佣之
    臨時工，丙○○說他有欠鐵工，是做C 型鋼的欄杆扶正工程
    ，因為那天伊燙傷沒有辦法工作，而且鐵工的工作，伊也不
    會做，而俞瑞進也沒有飯吃，且有積欠伊1 天的工資，所以
    伊好心介紹俞瑞進去做鐵工的工作，案發後丙○○叫二個友
    人拿10萬塊給伊看，伊並沒有拿到，就叫伊簽名和解，要伊
    扛下全部責任，伊才在警詢時承認為俞瑞進之雇主等語。
五、證據能力：
(一)、被告之辯護人為被告辯稱：證人丙○○及乙○○於警詢及偵
    查之證詞，為審判外陳述，無證據能力等語。查證人丙○○
    及乙○○於警詢時所製作之筆錄，為被告以外之人於審判外
    之言詞陳述，依刑事訴訟法第159 條第1 項之規定，無證據
    能力。另證人丙○○於97年11月20日及乙○○於98年3 月20
    日偵查中之證詞（同上相字卷第100 、101 頁，第130 至13
    2 頁），既經檢察官告以具結義務及偽證罪之處罰後，命證
    人朗讀結文後具結，於明確理解偽證罪之處罰規定後，仍為
    證述，且無顯不可信之情形，自得作為證據甚明。至證人丙○○於97年6 月20日及乙○○於97年6 月20日、97年11月20
    日、98年1 月16日偵查中之證詞（同上相字卷第26反、第27
    頁、第101 頁，第117 頁），檢察官並未以證人之身分令之
    具結作證，是證人丙○○及乙○○於上開時間之偵查時有關
    被告之證詞，依刑事訴訟法第158 條之3 不具證據能力。
(二)、末按被告以外之人於審判外之陳述，雖不符刑事訴訟法第15
    9 條之1 至第159 條之4 之規定，而經當事人於審判程序同
    意作為證據，法院審酌該言詞陳述或書面陳述作成時之情況
    ，認為適當者，亦得為證據；當事人、代理人或辯護人於法
    院調查證據時，知有刑事訴訟法第159 條第1 項不得為證據
    之情形，而未於言詞辯論終結前聲明異議者，視為有前項之
    同意，刑事訴訟法第159 條之1 、第159 條之5 第1 項、第
    2 項分別定有明文。經查，本判決下列所引用之被告以外之
    人於審判外之陳述或非供述證據，檢察官、被告及其辯護人
    於本院言詞辯論終結前均未聲明異議（上述(一)除外），本院
    審酌上開證據資料製作時較無人情施壓或干擾，亦無不當取
    供，及證明力明顯過低之瑕疵，認以之作為證據應屬適當，
    故揆諸前開規定，認前揭證據資料有證據能力，合先敘明。
六、經查：
(一)、本件俞瑞進於上開時地從事安全圍籬C 型鋼桿柱彎曲校正作
    業時墜落地面，經送行政院衛生署臺北醫院急救後，延至97
    年6 月19日早上11時20分許，因血氣胸合併呼吸道阻塞致呼
    吸性休克死亡之事實，業據被告甲○○供述明確（同上相字
    卷第3 、29、119 頁，97年度他字第6533號偵查卷第16頁）
    ，且經證人丙○○、乙○○於偵查中證述在卷（同上相字卷
    第100 、101 頁，第130 至132 頁），並有案發現場示意圖
    、現場照片13張、行政院勞工委員會北區勞動檢查所97年9
    月26日勞北檢營字第0975020905號函送臺灣板橋地方法院檢
    察署之職業災害檢查報告書1 份等附卷足參，此外又經臺灣
    板橋地方法院檢察署檢察官督同法醫相驗屬實，並製有堪驗
    筆錄與相驗屍體證明書、檢驗報告書及現場照片、死者照片
    共38張（見97年度相字第817 號偵查卷，第25頁、第31頁至
    第37頁、第45頁至第62頁、第14頁至第24頁）附卷可稽，此
    部分之事實堪以認定。
(二)、按勞工安全衛生法第31條刑責之成立，係以雇主違反同法第
    5 條第1 項，就該條項第1 至第11款之事項，未有符合標準
    之必要安全衛生設備，致發生同法第28條第2 項第1 款之死
    亡職業災害者而言。次按勞工安全衛生法第31條第1 項之罪
    ，係規範企業主對物之設備管理疏失，或對從業人員之指揮
    、監督、教育有不當及疏失，導致發生死亡災害之監督疏失
    責任；而刑法第276 條第2 項之業務上過失致人於死罪，乃
    以行為人對被害人之死亡有直接防護避免之義務，能注意而
    疏於注意致發生死亡之過失責任，二者之構成要件及規範目
    的各不相同。必雇主在現場參與指揮作業，同時有管理或監
    督之疏失，致發生被害人死亡等災害之結果，始有刑法第27
    6 條第2 項及勞工安全衛生法第31條第1 項之適用；倘非雇
    主，自毋庸負後者之管理或監督疏失責任，無從繩以勞工安
    全衛生法第31條第1 項或第2 項之罪；又若雇主並不參與現
    場指揮作業，倘若對於勞動場所之管理、監督在客觀上不能
    期待其隨時注意，則對於造成他人死亡之結果，亦難遽行論
    以刑法第276 條第2 項之刑責（最高法院89年度台上字第63
    96號、91年度台非字第10號判決意旨參照）。
(三)、次按「事業單位以其事業招人承攬時，其承攬人就承攬部分
    負本法所定雇主之責任；原事業單位就職業災害補償仍應與
    承攬人負連帶責任。再承攬者亦同。」，勞工安全衛生法第
    16條定有明文。而勞工安全衛生法所稱「勞工」，謂受僱從
    事工作獲致工資者，所稱「雇主」，謂事業主或事業之經營
    負責人，所稱「事業單位」，則指勞工安全衛生法適用範圍
    內僱用勞工從事工作之機構。此觀諸勞工安全衛生法第2 條
    第1 項、第2 項、第3 項規定自明。職是事業主、事業單位
    將其事業之部分招人承攬時，就已招人承攬部分，該事業主
    、事業單位即非勞工安全衛生法所稱之「雇主」，僅於職業
    災害補償時與承攬人負連帶賠償責任，此於承攬人將所承攬
    部分再招人承攬時，承攬人就再承纜部分所處地位亦同（最
    高法院91年度台上字第2129號判決可資參照）。又事業單位
    以其事業之全部或一部分交付承攬時，承攬人執行承攬業務
    時，個別施工作業所應注意之安全衛生措施及事項，原事業
    單位並無告知義務（最高行政法院87年判字第2293號判決參
    照）。
(四)、經查，證人乙○○於本院審理時證稱：「我整個屋頂是要做
    防漏水，防漏水的工程我一向請丙○○師傅處理。... 遮雨
    棚跟C 型鋼不是羅先生就是高先生。遮雨棚上面的柱子跟安
    全圍籬上面的柱子都是用C 型鋼，所以是一起的。... 因為
    那時候遮雨棚已經完工，C 型鋼一定要用鋅漆去油漆，我請
    丙○○請人幫我去油漆，通常這個工作都是我自己做的，但
    那時候我剛好手斷了，所以我請丙○○幫我找甲○○來油漆
    。....甲○○沒有就我的整修工作包工，他只是臨時去作油
    漆的。（問：妳在派出所的時候說，因為現場均交由甲○○
    全權包工，妳當時為何會這樣說？）寫錯了吧，因為這個東
    西我們不可能重新看的，他不可能會包工，他也沒有那個能
    耐，甲○○只是一個臨時的油漆工而已。我當時沒有跟丙○○說一定請甲○○，但我請他請個人來漆油漆。」，「（問
    ：妳當時跟檢察官說丙○○跟妳表示花架很醜，願意幫妳拆
    掉弄直，妳當時有沒有這樣說？）醜是他在講，我並沒有答
    應他，我只是說不在乎，只要堅硬就好，因為我已經花錢去
    弄好了。（問：甲○○有沒有跟妳講說這個花架很醜，他要
    幫妳找人弄直或是拆掉？）他從來沒講。講這個的是黃師傅
    ，他也沒有說要找人來弄，他只是嫌而已。」，「到派出所
    講的時候，甲○○說死者是他朋友，他欠他一天工，補給他
    ，他就叫他過來做」等語（見本院98年11月17日審理筆錄第
    5 至13頁），足徵證人乙○○於警詢時稱伊施工現場均交由
    被告全權負責包工，即與實情不符，而被告只是丙○○雇請
    之臨時工，互核證人丙○○之證詞（詳如下述(五)），應堪確
    信。
(五)、另證人丙○○於本院審理時結證稱：「乙○○有請我承作防
    漏防水的工程及做一些所謂的C 型鋼鋅漆的補漆工作，不是
    乙○○請我找人去做，是我看到有生銹，所以我請甲○○說
    有補漆的，你來幫我補。」，「我跟乙○○提到花架歪歪的
    很醜的時候，旁邊沒有別人，只有我跟她兩個人在談。事實
    上我個人跟她講之前做的花架很醜，可能有空的時候我再來
    幫她修改。因為我是在做我的防水的工作，當天我是有請甲○○來幫我做一下防水，事實上我也不知道他另外又找人來
    處理所謂花架的問題，這要牽扯到前一天，工作完的時候，
    他看到我在看東看西，問我在看什麼，我就跟他說這個花架
    很醜，有空我要來幫屋主弄這個花架，隔天早上我要來處理
    防水的東西，後來他帶一個人來我也不認識，我說叫你找一
    個人來幫我處理防水，你怎麼又帶一個人來... 甲○○跟我
    講說他是要來改花架，我說我也沒有找你怎麼樣的，你這樣
    趕鴨子上架，如果處理不好，不要找我... ，怎麼施作過程
    我完全不知道，施作之前有來跟我問一下，我有大概說一下
    ，因為是甲○○帶來的人，我完全不認識，我們基於一些基
    本的立場就說一下這個是要做什麼，其他過程他自己怎麼拆
    ，我完全不知道。」，「（你剛才提到說你是聽到聲音，你
    才知道有墜樓的意外，當時甲○○在哪裡？）去材料店，不
    在現場。」，「我基於道義上的幫忙，我有給被告10萬塊，
    但是他說要跟對方家屬和解，基於他跟對方認識，我跟對方
    不認識，出於我跟甲○○認識一場，他也是想幫忙，他也是
    無辜，他也不知道找來幫忙的人幫倒忙。」，「被告又帶一
    個人進來，我就問他那個人要做什麼，基於我們同是在外面
    做工的人，人家來做工，我們也不好說來做什麼，甲○○說
    對方做類似這種鐵屋的工作，已經有一、二十年的歷史，所
    以我也不方便再講什麼。」等語（見本院98年11月17日審理
    筆錄第14至19頁）。
(六)、互核上開二位證人之證詞，足徵被告辯稱：伊是幫丙○○作
    油漆工作之臨時工，只是單純介紹鐵工工作給俞瑞進，案發
    後丙○○叫人拿10萬給伊看，伊才在警詢時承認為俞瑞進之
    雇主等語，應堪採信。是本件姑不論係丙○○或甲○○將屋
    主乙○○之住處頂樓之安全圍籬C 型鋼鋼架整修工程，交付
    死者俞瑞進承攬，則二人將其工程之部分招人承攬時，就已
    招人承攬部分，二人即非勞工安全衛生法所稱之「雇主」。
    又證人丙○○為屋主乙○○之房屋防水防漏工程之承辦人，
    而被告又為丙○○之臨時工，二人對於安全圍籬C 型鋼鋼架
    整修等鐵工工程如何防墜之防止，並非其專業，揆之上開判
    決意旨，承攬人即應本其專業施工，自不得對被告甲○○課
    以勞工安全衛生法對於雇主所科之刑罰。
七、綜上所述，被告甲○○既不具備「雇主」之身分，且非案發
    工地之實際管領人，亦未直接監督、管理施工環境及安全情
    形，自難認其就該工作場所危險狀況有保證人地位，而令其
    負不作為過失犯罪責。此外，復無其他積極證據足證被告甲○○確有公訴人所指訴之業務過失致死及違反勞工安全衛生
    法之犯行，既不能證明被告甲○○犯罪，揆諸首揭法條、判
    例要旨及說明，應諭知被告無罪之判決。
據上論斷，應依刑事訴訟法第301條第1項，判決如主文。
本件經檢察官陳宣每到庭執行職務。
中    華    民    國    98    年    11    月    30    日
                  刑事第十五庭  審判長法  官  吳幸娥
                                      法  官  許炎灶
                                      法  官  廖欣儀
以上正本證明與原本無異
如不服本判決，應於判決送達後10日內敘明上訴理由，向本院提
出上訴狀 (應附繕本) ，上訴於臺灣高等法院。其未敘述上訴理
由者，應於上訴期間屆滿後20日內向本院補提理由書「切勿逕送
上級法院」。
                                      書記官  黃頌棻
中    華    民    國    98    年    11    月    30    日


司法院資訊處製作；財團法人民間司法改革基金會備份。
